【裁判字號】    96,家上易,10
【裁判日期】    970604
【裁判案由】    確認遺囑
【裁判全文】
臺灣高等法院高雄分院民事判決        96年度家上易字第10號
上  訴  人  丁○○
訴訟代理人  乙○○
被 上 訴人  行政院國軍退除役官兵輔導委員會高雄市榮民服務
法定代理人  丙○○
訴訟代理人  甲○○
上列當事人間請求確認遺囑真正事件，上訴人對於中華民國96年
3 月29日台灣高雄地方法院所為第一審判決，提起上訴，本院於
民國97年5 月21日言詞辯論終結，判決如下：
    主    文
原判決廢棄。
確認被繼承人張劍豪（身分證統一編號：Ｚ000000000號）生前最
後設籍地高雄市○○區○○街86號，民國95年3 月3 日死亡）於
民國92年12月21日書立之如附件之遺囑為真正。
第一、二審訴訟費用由被上訴人負擔。
    事實及理由
一、被上訴人法定代理人由章長蓉變更為丙○○，丙○○並於96
    年12月20日聲明承受訴訟，於法相符，應予准許，先行敘明
    。
二、上訴人起訴主張：上訴人於海軍醫院擔任看護時，負責照顧
    立遺囑人張劍豪，並於其出院後，仍持續擔任張建豪之看護
    。張劍豪因認上訴人對其照顧有加而收上訴人為乾女兒，而
    上訴人於被張劍豪收為乾女兒後，即未再向立遺囑人張劍豪
    領取薪水。張劍豪於民國（下同）92年12月21日親筆書立遺
    囑（下稱系爭遺囑），表明其百年後，所遺財產全權歸由上
    訴人運用處理。立遺囑人張劍豪於書立系爭遺囑時之精神狀
    況良好，其行動雖遲緩，但口齒清晰、頭腦清醒，能清楚表
    達，系爭遺囑應屬真正有效。惟上訴人於94年10月初，因私
    事赴中國大陸前，將張劍豪送至高雄市私立孝欣老人養護中
    心，委託該中心照顧後，於10月底返台欲將張劍豪帶回張劍
    豪住處時，遭該中心及被上訴人阻攔，被上訴人並於張劍豪
    95 年3月3 日死亡後，接收張劍豪遺物，且以上訴人無法證
    明系爭遺囑為真正而拒絕上訴人行使受遺贈人權利，顯無理
    由，爰依法訴請判決確認被繼承人張劍豪（男，民國○○年○
    月○○日生，身分證統一編號：Ｚ000000000 號，生前最後設
    籍地：高雄市○○區○○街86號，於95年3 月3 日死亡）於
    92 年12 月21日書立之系爭遺囑為真正等語。
三、被上訴人則以：上訴人於94年10月初自張劍豪郵局帳號提領
    新台幣（下同）20萬元後，即將張劍豪送至高雄市私立孝欣
    老人養護中心並返回大陸，而上訴人於同年10月22日返台後
    欲將張劍豪由孝欣老人養護中心帶走，經該中心向中正三路
    派出所報警及通知被上訴人前往處理，上訴人表示其為張劍
    豪之看護，而先前提領之20萬元係看護張劍豪之費用，其擔
    任張劍豪看護7 年來，薪水不固定，約1 、2 萬或3 、4 萬
    元。惟兩造自94年10月起開始接觸，期間上訴人曾透過議員
    及立委為其處理相關事宜，而張劍豪直至死亡前均住在孝欣
    老人安養中心。被上訴人曾於95年2 月16日會同立委張顯耀
    偉服務處之主任、久昌里里長及自強派出所警員，至邱外科
    加護病房詢問張劍豪是否要委由上訴人照顧，然張劍豪表示
    欲由被上訴人照顧，不願委託上訴人照顧。而上訴人於張劍
    豪95年3 月死亡辦完喪事後，始提出系爭遺囑要求繼承被繼
    承人之遺產，然系爭遺囑並未經過法院公證，無法確認系爭
    遺囑是否為張劍豪親自書立等語資為抗辯，並請求判決駁回
    上訴人之訴。
四、原審判決上訴人敗訴，上訴人不服，於本院聲明：（一）原
    判決廢棄。（二）請求確認張劍豪在92年12月21日書立之如
    附件之遺囑為真正。（三）訴訟費用由被上訴人負擔。
    被上訴人答辯聲明：（一）上訴駁回。（二）訴訟費用由上
    訴人負擔。
五、按退除役官兵死亡而無繼承人、繼承人之有無不明或繼承人
    因故不能管理遺產者，由主管機關管理其遺產，臺灣地區與
    大陸地區人民關係條例第68條定有明文。又行政院核定之退
    除役官兵死亡無人繼承遺產管理辦法第四條規定「亡故退除
    役官兵遺產，除設籍於行政院國軍退除役官兵輔導委員會（
    以下簡稱輔導會）所屬安置機構者，由該安養機構為遺產管
    理人外；餘由設籍地輔導會所屬之退除役官兵服務機構為遺
    產管理人」。經查，立遺囑人張劍豪（身分證統一編號：Ｚ
    000000000 號）係單身榮民，在台未有親屬，已於95年3 月
    3 日死亡之事實，業據被上訴人提出張劍豪榮民資料卡1 份
    為證，經核屬實，是以被上訴人為張劍豪之法定遺產管理人
    無訛，合先敘明。
六、按確認之訴，非原告有即受確認判決之法律上利益者，不得
    提起，民事訴訟法第247 條第1 項定有明文。亦即原告提起
    確認之訴，必須其主張之法律關係存否在當事人間不明確，
    致原告之權利或其他法律上之地位有不安之危險，即時有以
    確認判決除去之必要，其在法律上始有受判決之利益（最高
    法院52年台上字第1922號判例意旨參照）。查本件上訴人主
    張張劍豪於生前即92年12月21日書立如附件之系爭遺囑，表
    明百年之後，由上訴人為其處理運用所遺財產等情，業據上
    訴人提出系爭遺囑1 份為證，上訴人因而向張劍豪之遺產管
    理人即被上訴人提起交付張劍豪名下遺產57萬元之請求，惟
    被上訴人卻以不能確定系爭遺囑真正為由，要求上訴人須向
    法院提起確認系爭遺囑真正之訴訟，始同意交付遺產等情，
    為被上訴人所不爭執，足認被上訴人否認張劍豪於92年12
    月21日所書立如附件所示之系爭遺囑為真正，致上訴人私法
    上受遺贈及擔任遺產管理人之地位有受侵害之危險，且得以
    判決確認將此不安狀態除去，是上訴人提起本件確認之訴，
    即有受確認判決之法律上利益，併予敘明。
七、經查，上訴人主張之事實，業據其提出系爭遺囑及字條11張
    為證，原審將系爭遺囑與張劍豪書寫之字條11張一起送交法
    務部調查局囑託鑑定二者之筆跡是否出於同一人即張劍豪所
    為，其鑑定結果雖稱：「甲類字跡（即遺囑）與乙類字跡（
    即11張便條紙）有部分筆劃特徵相似，惟由於乙類字跡書寫
    方式變化不一，不易歸納其筆劃特徵，加以其書寫工具與待
    鑑定字跡不一致而影響筆劃特徵異同之認定，故無法詳確鑑
    定甲、乙類筆跡是否出於同一人手筆」等語（見一審卷第39
    頁該局鑑定通知書），惟查，經本院勘驗結果系爭遺囑上張
    劍豪之簽名及印文與本院所調取之左營郵局存簿儲金第0000
    00-0號張劍豪開戶申請書及變更申請書（係變更密碼）留存
    之印鑑相同、簽名之筆劃特徵相同，應係同一人所為，且與
    本院向台灣銀行前金分局所調取之張劍豪於79年12月26日在
    前中央信託局高雄分局辦理外匯存款所填寫之印鑑卡上之簽
    名筆劃特徵亦相同，亦應為同一人所為，有上開文件可稽，
    又系爭遺囑全文文字依上述法務部調查局之鑑定報告亦認為
    與張劍豪書寫之11張字條字跡有部分筆劃相似之處。本院審
    酌張劍豪書寫上開11張字條係於動過氣切手術無法言語之病
    中所書寫，且書寫之工具亦不相同，故筆劃特徵難免會有不
    穩定而不易歸納之情形，並參酌前述有關系爭遺囑上之印文
    與其在左營郵局開戶申請書及申請變更（密碼）之申請書上
    留存之印鑑相同，簽名為同一人所為，簽名亦與其在前中央
    信託局高雄分局辦理外匯存款所填寫之印鑑卡上之簽名為同
    一人所為等情，綜合研判，系爭遺囑應係張劍豪於92年12月
    21日親自書寫全文並簽名、蓋印，堪以認定。
八、次查，張劍豪固於95年2 月15日於載有「本人張劍豪願由高
    雄市榮民服務處服務及照顧，特此聲明」之字條上簽名及同
    月16日表示不接受好友鄭信璇及阿珠女士（指丁○○）照顧
    （見一審卷第25、26頁），惟查張劍豪不接受被上訴人照顧
    之意思表示與遺囑內容無涉，自不能認為該意思表示與遺囑
    有相抵觸，從而亦不影響遺囑之效力。
九、綜上所述，系爭遺囑為被繼承人張劍豪於92年12月21日親自
    書寫全文，並親自簽名蓋章，被上訴人不願依遺囑內容實行
    ，上訴人提起本件確認之訴，自屬正當，原審為上訴人敗訴
    之判決，自有未當，上訴意旨求予廢棄改判，為有理由，自
    應由本院將原判決廢棄改判如主文所示。
十、本件事證已明，兩造其餘攻擊防禦方法與判決之結果，不生
    影響，爰不予論述。
、據上論結，本件上訴為有理由，依民事訴訟法第450 條、第
    78條，判決如主文。
中    華    民    國    97    年    6     月    4     日
                            家事法庭
                                審判長法官  蔡文貴
                                法      官  謝靜雯
                                法      官  黃科瑜
以上正本證明與原本無異。
本件判決不得上訴。
中    華    民    國    97    年    6     月    6     日
                                書  記  官  邱麗莉
                                                      Ｆ


司法院資訊處製作；財團法人民間司法改革基金會備份。
